ACORDAO-COMPLETO-2372591

ACÓRDÃO 8195/2019 ATA 32/2019 - SEGUNDA CÂMARA

VISTOS, relatados e discutidos estes autos que cuidam de processo de contas anuais da Secretaria Extraordinária de Segurança para Grandes Eventos (Sesge) , vinculada ao então Ministério da Justiça e da Segurança Pública (MJSP) , relativo ao exercício de 2016.
ACORDAM os Ministros do Tribunal de Contas da União, reunidos em Sessão da Segunda Câmara, diante das razões expostas pelo Relator, em:
 9.1. com fundamento nos arts. 1º, inciso I, 16, inciso II, 18 e 23, inciso II, da Lei 8.443/1992, c/c os arts. 1º, inciso I, 208 e 214, inciso II, do Regimento Interno do Tribunal de Contas da União, julgar regulares com ressalva as contas de Andrei Augusto Passos Rodrigues (CPF XXX.788.270-XX) , por não haver instituído indicadores de desempenho para monitorar e avaliar a gestão, acompanhar o alcance das metas, identificar os avanços e as melhorias na qualidade dos serviços prestados e identificar a necessidade de correções e de mudanças de rumos, e dar-lhe quitação;
9.2.com fundamento nos arts. 1º, inciso I, 16, inciso I, 17 e 23, inciso I, da Lei 8.443/1992 c/c os arts. 1º, inciso I, 207 e 214, inciso I, do Regimento Interno do Tribunal de Contas da União, julgar regulares as contas dos responsáveis abaixo nominados e dar-lhes quitação plena:
	Clayton José Lima Robert Teixeira Júnior (CPF: XXX.276.227-XX) ; 
	Cristiano Barbosa Sampaio (CPF: XXX.225.965-XX) ;
	Felipe Tavares Seixas	 (CPF XXX.669.451-XX) ;
	Gustavo Paulo Leite de Sousa (CPF: XXX.543.564-XX) ;
	Helena de Rezende (CPF: XXX.963.607-XX) ;
	Humberto Freire de Barros (CPF XXX.139.384-XX) ;
	João Henrique Wilkon Marques (CPF XXX.890.820-XX) ;
	Leonardo Gomes Vieira (CPF: XXX.791.334-XX) ;
	Luciana do Amaral Alonso Martins (CPF: XXX.643.828-XX) ;
	Neusa Rejane Pinheiro de Carvalho Haltenburg (CPF XXX.702.501-XX) ;
	Otavio Pedro Fernandes (CPF XXX.121.588-XX) ;
	Romulo Fisch de Berredo Menezes (CPF XXX.298.651-XX) ;
	William Marcel Murad (CPF XXX.667.118-XX) 
9.3. com fulcro no § 2º do art. 208 do Regimento Interno do TCU, determinar à Secretaria Nacional de Segurança Pública que, no prazo de 60 dias, encaminhe ao Tribunal informações atualizadas sobre a destinação dada aos Aeróstatos com Monitoramento Persistente de Grandes Áreas (AMPGA) , adquiridos pela extinta Secretaria Extraordinária para Grandes Eventos (Sesge) , bem como sobre a autuação de tomada de contas especial destinada a apurar dano oriundo de eventuais prejuízos resultantes do abandono dos equipamentos;
9.4. com fulcro no art. 250, inciso III, do Regimento Interno do TCU, recomendar à Secretaria Nacional de Segurança Pública que dê ampla publicidade ao procedimento de desfazimento dos Aeróstatos com Monitoramento Persistente de Grandes Áreas (AMPGA) , a fim de identificar interessados no âmbito da Administração em receber os bens por intermédio de doação antes de realizar leilão, podendo valer-se, por exemplo, ao menos das seguintes alternativas:
9.4.1 tratativas com as secretarias estaduais de segurança pública de todas as unidades da federação;
9.4.2 divulgação por intermédio da ferramenta Reuse, do Ministério da Economia, disponível em www.reuse.gov.br;
9.5. determinar à SecexDefesa que autue processo autônomo com o objetivo de proceder ao monitoramento da determinação constante do item 9.3 retro, bem como adote as medidas necessárias no caso de materialização do dano decorrente da não utilização dos Aeróstatos com Monitoramento Persistente de Grandes Áreas (AMPGA) ;
9.6. encaminhar cópia integral destes autos ao Ministério da Economia para que acione o órgão responsável pela área de gestão de aquisição e contratação com vistas a:
9.6.1 divulgar para toda a Administração Pública Federal a boa prática contida no item 9.4 do presente acórdão, no que concerne à ampla publicidade de bens passíveis de desfazimento antes da realização de leilão;
9.6.2 dar ampla publicidade à ferramenta Reuse disponível em www.reuse.gov.br, incluindo a inserção de link ostensivo no Portal de Compras do Governo Federal, www.comprasgovernamentais.gov.br;
9.7. dar ciência do teor do presente Acórdão aos responsáveis e à Secretaria Nacional de Segurança Pública, sucessora da Secretaria Extraordinária de Segurança para Grandes Eventos, informando-lhes que o inteiro teor desta deliberação poderá ser consultado no endereço www.tcu.gov.br/acordaos.

Prestação de Contas Ordinária da Secretaria Extraordinária de Segurança para Grandes Eventos relativa ao Exercício Financeiro de 2016.

Segunda Câmara

Secretaria Extraordinária de Segurança Para Grandes Eventos.

3. Interessados/Responsáveis:
3.1. Responsáveis: Andrei Augusto Passos Rodrigues (XXX.788.270-XX); Clayton Jose Lima Robert Teixeira Junior (XXX.276.227-XX); Cristiano Barbosa Sampaio (XXX.225.965-XX); Felipe Tavares Seixas (XXX.669.451-XX); Gustavo Paulo Leite de Souza (XXX.543.564-XX); Helena de Rezende (XXX.963.607-XX); Humberto Freire de Barros (XXX.139.384-XX); João Henrique Wilkon Marques (XXX.890.820-XX); Leonardo Gomes Vieira (XXX.791.334-XX); Luciana do Amaral Alonso Martins (XXX.643.828-XX); Neusa Rejane Pinheiro de Carvalho Haltenburg (XXX.702.501-XX); Otavio Pedro Fernandes (XXX.121.588-XX); Romulo Fisch de Berredo Menezes (XXX.298.651-XX); William Marcel Murad (XXX.667.118-XX).

13.1. Ministros presentes: Ana Arraes (Presidente), Augusto Nardes, Aroldo Cedraz e Raimundo Carreiro (Relator).
13.2. Ministros-Substitutos presentes: Marcos Bemquerer Costa e André Luís de Carvalho.

RAIMUNDO CARREIRO

Transcrevo a seguir, nos termos do art. 1º, § 3º, inciso I, da Lei nº 8.443/92, a instrução lavrada pelo Auditor responsável no âmbito da Secretaria de Controle Externo da Defesa Nacional e da Segurança Pública (peça 54) .
“INTRODUÇÃO
Cuidam os autos de processo de contas anuais da Secretaria Extraordinária de Segurança para Grandes Eventos (Sesge) , vinculada ao então Ministério da Justiça e da Segurança Pública (MJSP) , relativo ao exercício de 2016.
Na instrução anterior (peça 12) , foi proposto o julgamento de mérito e adoção de providências 	para que esta unidade técnica acompanhasse o desfecho da utilização de quatro Aeróstatos com Monitoramento Persistentes de Grandes Áreas (AMPGA) , adquiridos pela Sesge em 2015 e doados ao estado e município do Rio de Janeiro, que se encontravam sem uso, segundo apontou o Controle Interno no relatório de auditoria de gestão. 
Acompanhando proposição do Ministério Público (MP) junto a este Tribunal (peça 15) , o relator, Ministro José Mucio Monteiro, determinou o retorno dos autos à esta unidade técnica para adoção das medidas saneadoras sugeridas por aquele Parquet (peça 16) .	
Em seu parecer, o MP considerou que não cabem ser acolhidas as escusas apresentadas pelos donatários dos aeróstatos para a falta de uso dos equipamentos, em virtude de ter existido acordo prévio para o recebimento dos bens, na fase de planejamento da aquisição, e dos compromissos assumidos pelos recebedores nos termos de doação.
Ainda de acordo com o parecer do MP, a materialidade dos valores envolvidos - R$ 23.154.000,00 - exige o aprofundamento da análise relativa à aquisição, abrangendo o exame da fundamentação para a compra, em detrimento de outras soluções, os compromissos assumidos e não cumpridos pelos donatários e eventual responsabilidade omissiva na destinação dos equipamentos. Propôs, para tanto, o retorno dos autos à esta Secretaria para que fosse requerida cópia da documentação de todo o processo da contratação desde o planejamento, visando avaliar a conduta dos gestores envolvidos.
Recomendou que, além dos documentos produzidos pela extinta Sesge, se diligenciasse à Controladoria-Geral da União (CGU) para obtenção das respostas dos órgãos aos questionamentos formulados durante a auditoria para elaboração do relatório de gestão das contas da Sesge do exercício de 2016, a fim de correlacionar atos prévios e posteriores à aquisição dos balões. E mais, que fosse avaliado o nexo de causalidade com o prejuízo, a fim de verificar o exercício em que se materializou o débito, bem como se identificasse os responsáveis.
HISTÓRICO 
A Sesge foi instituída por meio do Decreto 7.538, de 1º de agosto de 2011, com atribuições relacionadas ao planejamento, coordenação, articulação e avalição de ações de segurança para grandes eventos: a Jornada Mundial da Juventude de 2013, a Copa das Confederações FIFA de 2013, a Copa do Mundo FIFA de 2014, os Jogos Olímpicos e Paraolímpicos de 2016, e ainda outros eventos designados pelo Presidente da República (peça 1, p. 14) .
A estrutura funcional da Sesge no exercício em análise está definida no Decreto 8.668, de 11 de fevereiro de 2016, sendo composta de quatro diretorias, a seguir indicadas, e de unidades de assessoramento ao titular da secretaria (peça 1, p. 21) : Diretoria de Operações (Diop) ; Diretoria de Inteligência (Dint) ; Diretoria de Administração (Diad) ; e Diretoria de Projetos Especiais (Dipro) .
A Unidade foi extinta em 31/7/2017, conforme dispõe no art. 5º, §2º, do Decreto 7.538/2011, tendo sido indicada a Secretaria Nacional de Segurança Pública (Senasp) como sua sucessora para todos os efeitos legais, nos termos da Portaria-MJ 647/2017.
Para dar cumprimento ao despacho do relator, foram feitas diligências à Senasp e à CGU, requerendo, entre outros documentos, estudos técnicos que antecederam as aquisições, compromissos assumidos pelos donatários, acordos de cooperação técnica firmados, ofícios, aceites os órgãos anuindo com o recebimento dos equipamentos, garantia contratual, situação atual dos equipamentos, bem como, no caso da CGU, respostas aos questionamentos formulados e papeis de trabalhos concernentes aos exames de auditoria (peças 18 e 19) .
Os documentos disponibilizados eletronicamente constam das peças 24-50, devendo-se registrar que só foram juntados a estes autos os que efetivamente interessam à instrução deste processo.
EXAME TÉCNICO
Far-se-á a seguir um breve relato das ocorrências para melhor fundamentar o posicionamento técnico. 
Da escolha da solução e do planejamento da aquisição
O imageamento por balões foi uma das entregas estabelecidas na implementação do projeto intitulado “Sistema Integrado de Comando e Controle” (Projeto 98) para o evento das Olímpiadas Rio 2016, estando inclusive consignado no relatório de gestão da Sesge relativo ao exercício de 2014 (item 8.1.2, p. 88) , ano em que ocorreu o planejamento da aquisição da solução. As ações no âmbito dos grandes eventos sob a responsabilidade daquela Secretaria eram aprovadas de forma conjunta com a Casa Civil da Presidência da República, os Ministérios do Planejamento e da Defesa, entre outros (peça 24, p.  3-6) , no âmbito do chamado Plano Estratégico de Segurança Integrada (PESI) . 
O Projeto 98 teria os seguintes produtos: videomonitoramento, sistema automatizado de identificação de pessoas em acessos desportivos, sistema de localização de pessoas por dispositivos móveis, reconhecimento ótico, sistema de imageamento aéreo, sistema de radiocomunicação, sistema de integração, transferência de dados e balões estacionários (peça 24, p. 5) . Esses produtos, segundo consignado no documento de peça 24, p. 5, foram discutidos e aprovados em 2013 de forma colegiada.
No caso dos Jogos Rio 2016, seguindo modelo adotado na Copa de 2014, as aquisições e soluções adquiridas seriam incorporadas às políticas de segurança pública e defesa dos locais onde os eventos se realizariam, agregando valor tecnológico às instituições da localidade. No caso em análise, além dos grandes eventos, a solução idealizada poderia ser empregada no dia a dia da segurança pública, com a cobertura de imagens em grandes áreas de interesse, por meio de gravações em alta definição (peça 25, p. 71) . 
 Com base na premissa anteriormente descrita, em julho de 2014, o titular da Secretaria Extraordinária autorizou a constituição de comissão para execução do Projeto 98 (peça 24, p.  7) , que veio a se formalizar com a edição da Portaria 3, de 4/9/2014, da Diad (peça 24, p. 41-43) , alterada pela Portaria-Diad 87, de 17/10/2014 (peça 24, p.83-85) . Especificamente em relação ao aeróstato (denominado Projeto 98-F) , a comissão foi estabelecida pela Portaria-Diad 84, de 17/10/2014 (peça 24, p.87-88) . 
De acordo com documentos do planejamento da aquisição, o projeto surgiu a partir da exitosa experiência do imageamento nas operações de segurança dos grandes eventos com o uso de aeronaves, mais especificamente, helicópteros, e que o estado do Rio de Janeiro possuía três helicópteros com imageadores aéreos que atuavam observando alvos delimitados. Para os jogos do Rio 2016, segundo o documento de oficialização da demanda (DOD) , havia a necessidade de vigilância contínua (24h por 7 dias) de grandes áreas (peça 24, p. 93-95) , com baixo custo operacional. Ainda segundo informações contidas no DOD, foi realizado levantamento das soluções possíveis (peça 24, p.95) e estudos indicaram a viabilidade de os dispositivos de captura de imagem ficarem acoplados a balões cativos, o que reduziria o custo da solução (peças 24, p. 95 e 25, p. 67) . 
De acordo com informações contidas no DOD, a solução manteria o vídeo monitoramento aéreo de grandes áreas (mínimo 6km2) e o aeróstato deveria ter autonomia mínima de 48 horas para evitar perdas operacionais com reabastecimento e independência de operador/piloto. Além de vigilância contínua, o DOD relacionou, dentre os requisitos mínimos para a solução: fornecimento de imagens com alta qualidade, possibilidade de gravação das imagens capturadas em discos, visão panorâmica da área monitorada, bem como capacidade de acesso a múltiplos usuários (peça 24, p. 103-105) . 
Os estudos de referência juntados aos autos são relativos a equipamentos destinados a vigilância para grandes áreas (WASS) com uso de helicópteros (peça 24. p.143-147) .  
Na fase de planejamento da aquisição, a Análise de Viabilidade do Projeto (AVP) elencou as soluções analisadas pela comissão para definir as possibilidades de atendimento à demanda (peça 24, p. 143-147) . No total, foram analisados dois imageadores de grandes áreas, cinco balões cativos e três optrônicos, além de duas soluções completas apresentadas pela empresa Altave Indústria, Comércio e Exportações de Aeronaves Ltda., com optrônicos distintos e uso de balões cativos. O resultado do estudo comparativo das soluções analisadas encontra-se retratado na Nota Técnica 1/2014 (peça 26, p. 300-360) , e se limitou a avaliar o nível de aderência dos equipamentos às especificações do DOD (peça 26, p.322-339) , sem, contudo, apontar as vantagens e desvantagens de cada solução analisada.  
A AVP relacionou também os principais riscos técnicos identificados pela comissão responsável pela execução do Projeto 98-F, a saber (peça 24, p. 147-149) : i) aquisição de equipamentos inovadores não operados em território brasileiro; ii) aquisição de equipamentos em separado (imageador e balão) , com integração a cargo do governo federal, que não possuía especialista na área; iii) não envio das imagens capturadas para o centro integrado de comando e controle; e iv) necessidade de adaptações de vários equipamentos à plataforma do aeróstato cativo.
 Foram apontados também outros principais riscos do projeto, dentre os quais destacam-se (peça 24, p.149-153) : 
i) financeiro: obtenção de apenas dois orçamentos válidos para definição do preço da contratação, ausência de parametrização do valor de venda para o equipamento oferecido, muito embora esse preço esteja compatível com o orçamento disponível pela Sesge;  
 operacional: falta de experiência das empresas em realizar a integração dos equipamentos, em especial dos balões cativos com os optrônicos analisados;
 recursos humanos: falta de pessoa técnico capacitado na Sesge para tratar do assunto, pois apenas dois servidores possuíam conhecimento específico para atuar no projeto, falta de pessoal qualificado no estado e município do Rio de Janeiro, já que a tecnologia nunca fora utilizada em território nacional, falta de pessoal técnico qualificado para realizar a gestão do projeto;
 licitatório: inexistência de empresa capaz de fornecer a solução completa (imageador e balão) , precificação correta e compatível com o mercado, já que o único optrônico que foi vendido ao País não era compatível com as demandas do DOD, prazo exíguo para realização do adequado processo licitatório, impedindo, por exemplo, a realização de audiência pública e visitas a outras empresas, licitação deserta, ante a inovação da solução e a existência de poucos fornecedores;
 execução do projeto: demora na entrega do equipamento (optrônico) por problemas aduaneiros de importação, demora na integração dos equipamentos pela empresa contratada por se tratar de solução inovadora, e eventual troca de gerente do projeto, pois poucos servidores da Sesge detinham conhecimento da solução.
A conclusão dos trabalhos da comissão constituída para o Projeto 98F, retratada na Nota Técnica 1/2014, foi no sentido de que várias empresas seriam capazes de atender a solução requerida no DOD, sendo viável a realização de processo licitatório na modalidade de pregão eletrônico por se tratar de bens comuns (peça 26, p 356) . Essa conclusão recebeu manifestação apartada da revisora, que não se encontra juntada ao processo (peça 24, p. 161) , mas foi aprovada pelo então Diretor de Operações da unidade. 
Coube também à comissão constituída pela Portaria-Diad 84/2014 elaborar minuta do edital, termo de referência (TR) e respectivos anexos.
Para minimizar o aspecto inovador do projeto, foi previsto no TR que as entregas se dariam de forma parcelada, e o primeiro aeróstato serviria como modelo de testes e ajustes para a aquisição das demais soluções (item 2.11.1, peça 28, p. 249) , o que não ocorreu, como será adiante comentado.
Com base no relato precedente, vê-se que a definição da solução que constituiu o Projeto 98F e o planejamento da aquisição ocorreram em exercícios distintos do da conta em análise, ou seja, respectivamente 2013 e 2014. A solução proposta foi considera pela Sesge como projeto inovador e de conhecimento técnico limitado a poucos servidores. Foram muitos os riscos de insucesso identificados, sendo que alguns, em específico o de natureza operacional, seriam mitigados com a confecção de um protótipo.     
É oportuno destacar que, não há qualquer elemento nos autos que indique ter havido a participação de representante do município do Rio de Janeiro no planejamento e confecção da solução. 
Relativamente à esfera estadual, o presidente da comissão constituída para executar o Projeto 98 era o Subsecretário de Comando e Controle da Secretaria de Segurança do estado e o termo de referência da contratação indicou no item que trata das especificações técnicas da solução que houve participação do estado do Rio de Janeiro nas descrições contidas no DOD (peça 28, p. 251) , informações ratificadas pela Sesge posteriormente ao se manifestar sobre a questão ao Controle Interno (peça 4, p.16) .  Portanto, só o estado teve representante da área de segurança pública envolvido no projeto desde a fase de planejamento.
Da licitação e contratação
Na fase interna do procedimento, a comissão estimou o preço de referência a partir de cotações fornecidas por quatro empresas. Para tanto, o projeto foi cotado por itens (aeróstato, berço de apoio, estação de solo, dispositivo de ancoragem, cabos, optrônicos, sistema de videomonitoramento, solução de energia, reboque ou semirreboques, serviço de interligação, kit de reparo, treinamento, serviço de montagem e desmontagem e prestação de serviço de recarga (peça 27, p. 5-79) . Apesar de o objeto poder ser precificado por item, foi proposto que a licitação fosse do tipo menor preço global. Essa proposta foi questionada pela Consultoria Jurídica do Ministério da Justiça (MJ) por meio do Parecer 1043/2014/Colic/CGLEG/Conjur-MJ (peça 28, p.197-213) , em virtude de ter sido reconhecida pela comissão a existência de equipamentos capazes de atender a solução idealizada por itens, bem como do estabelecido na Súmula TCU 247, que exige seja demonstrado o prejuízo decorrente de aquisição por itens ou eventual perda de economia de escala, para se adotar a contratação por preço global.
Sobre a escolha do tipo de contratação por menor preço global, a Pregoeira apresentou considerações de que a necessidade de compatibilidade entre todos os itens e os equipamentos justificariam a escolha (peça 28, p 219) . Esse entendimento consta inclusive do termo de referência elaborado pela Comissão constituída pela Portaria 98F (item 2.9, peça 28, p. 248) , onde é informado que o objeto adquirido de fornecedores distintos poderia inviabilizar economicamente a manutenção do bem. 
Ainda na fase de levantamento de preço, foi verificado que a aquisição de optrônico com sensor infravermelho encareceria por demais a solução e a sua inclusão extrapolaria o valor orçamentário disponível para o projeto, tendo sido sugerido pela Comissão que os prejuízos decorrentes dessa exclusão fossem esclarecidos pela Diretoria de Operações (peça 27, p. 77) . Segundo documento de peça 27, p. 30, a cotação de optrônico infravermelho decorreu de solicitação verbal da Diretoria de Operações e o equipamento não constava das especificações do DOD. Não consta dos autos manifestação da Diretoria de Operações da Sesge sobre os impactos da não aquisição de equipamento com sensor infravermelho, e o processo licitatório foi continuado com a configuração inicial estabelecida no DOD.
O edital do certame foi publicado em 15/12/2014 e republicado em 17/12/2014 (Pregão Eletrônico 35/2014) , especificando como objeto do certame a aquisição de solução de aeróstado (balão cativo) com monitoramento persistente de grandes áreas (AMPGA) , com valor de aquisição estimado em R$ 10.243.325,85 por unidade. O termo de referência aprovado encontra-se à peça 28, p. 245-288. A sessão para abertura das propostas ocorreu em 30/12/2014 (peça 28, p. 291-312) . 
A proposta da Altave, Indústria, Comércio e Exportação de Aeronaves Ltda. (CNPJ: 13364958/0001-03) , vencedora do certame por apresentar o menor preço (R$ 7.696.000,00, valor unitário) , encontra-se à peça 28, p. 373-387, foi apresentada conforme detalhamento previsto no item 1.4 do TR, a seguir transcrito: 
Tabela 1: detalhamento dos itens cotados
	Objeto
	Descrição
	Quantidade Máxima

	1
	Aeróstato e subitens conf. Subitem 6.1.4 do TR
	6

	2
	Berço de apoio e subitens conf. item 6.1.5 do TR
	6

	3
	Estação de solo e subitens conf. Item 6.1.6 do TR
	6

	4
	Dispositivo de ancoragem e subitens conf, item 6.1.7 do TR
	6

	5
	Cabos e subitens correspondentes conf. Item 6.1.8 do TR
	6

	6
	Optrônico - Sensor eletro-óptico de videomonitoramento conf. Itens 6.2.2 do TR
	6

	7
	Sistema de videomonitoramento conf. item 6.2.3 doo TR
	6

	8
	Solução de energia conf. item 6.3 do TR
	6

	9
	Semirreboque ou reboques conf. Item 6.3 do TR
	6

	10
	Serviço de integração
	6

	11
	Kit de reparo e subitens correspondentes conf. Item 6.5
	6

	12
	Treinamento operacional
	24

	13
	Treinamento equipe manutenção
	24

	14
	Serviço de montagem conf. item 8 e 8.1 do TR
	171

	15
	Serviço de desmontagem conf. itens 8 e 8.2 do TR
	171

	16
	Serviço de recarga conf. itens 8 e 8.3 do TR
	228

fonte: Termo de Referência do Pregão 35/2014-Sesge (peça 28, p. 291-3312) 
 	
A Nota Técnica 5/2014, de 30/12/2014 contém a avaliação técnica da proposta vencedora (peça 28, p. 3-19) . Ressalte-se que a solução AMPGA é acondicionada em um semirreboque ou reboque, que se destina também a transporte do equipamento. 
O Contrato decorrente (6/2015) foi assinado em 27/2/2015, no valor de R$ 23.154.000,00, para fornecimento de quatro soluções, e não incluía despesa com treinamento, montagem, desmontagem e nem recarga (peça 30, p. 35-50) , sendo que os serviços de montagem, desmontagem e recarga seriam adquiridos sob demanda, conforme item 8.1.2 e 8.2.1.11 do TR (peça 28, p. 261-262) . 
O recebimento provisório da solução, ocorrido em 26/8/2015, teve a participação de representantes da Polícia Militar do Estado do Rio de Janeiro e da Guarda Municipal (peça 32, p. 8-9) . Em outubro de 2015, foram emitidos os termos de recebimento definitivo, também por equipe constituída por servidores da Sesge e das corporações estadual e municipal (peça 32, p. 10-13) . A partir da entrega definitiva, os equipamentos tiveram garantia de 24 meses, ou seja, até outubro/2017. 
Para o treinamento, foi celebrado o Contrato 27/2015, em 29/9/2015, no valor de R$ 1.460.000,00 (peça 31, p. 25-32) , que foi totalmente pago. No âmbito desse contrato, 80 servidores foram treinados durante oito eventos, e, desse total, 16 foram reprovados (peça 31, p. 47) . 
Além da mudança na carga horária inicialmente prevista, houve também alteração no quantitativo de eventos. Inicialmente estava previsto treinamento com carga horária de 20 horas, e 18 eventos destinados à operação e 16 à manutenção dos equipamentos.  No final, ocorreram oito treinamentos, mas com carga horária de 80h e 100h, bem superior à previsão inicial. Essa expressiva alteração evidencia que a complexidade para a operação/manutenção do equipamento final foi maior do que a inicialmente prevista. 
Com a devolução dos equipamentos, o gasto com esse treinamento restou desnecessário e sem previsão de ressarcimento à União nos acordos de cooperação e termos de doação celebrados pela Sesge com o estado e o município do Rio de Janeiro. 
Havia previsão no termo de referência de que, inicialmente, seria confeccionada uma unidade para teste e ajustes para então se construir as demais (item 2.11.1 do TR, peça 28, p. 249) . Mas, diferentemente do previsto, todas as unidades contratadas foram confeccionadas de forma concomitante. A decisão contribuiu de forma determinante para a promoção das ocorrências apontadas pelos donatários como motivos para a falta de usabilidade dos equipamentos, já que não foi possível se avaliar previamente se a solução de fato possibilitaria ganhos operacionais com redução de custos, como idealizada. Contudo, os elementos trazidos aos autos não permitem a identificação do responsável por tal decisão, que seguramente ocorreu em 2015, ano do início da construção da solução, de acordo com registros de uns dos relatórios quinzenais de acompanhamento do projeto (peça 52, p.5) . 
De acordo com apontamentos da ata de avaliação do projeto, a prazo de dezenove meses entre o início do projeto e a realização dos Jogos Olímpicos não foi suficiente para fazer um protótipo para aperfeiçoar a solução antes de expandi-la (peça 31, p. 41) . 
A contratação da solução AMPGA foi objeto de análise por parte do TCU no âmbito do TC Processo 034.891/2015-3, processo conduzido pela Secretaria de Fiscalização de Tecnologia e Informação (Sefti) , e resultou no Acórdão 1674/2016-TCU-Plenário, da relatoria do ministro Walton Alencar Rodrigues. 
Nesse trabalho, a Sefti também analisou, entre outras, a contratação de gás hélio por parte da Sesge para garantir o funcionamento da solução durante o evento dos Jogos Rio 2016. 
No citado acordão, foi determinado à Sesge que ajustasse o edital do Pregão 20/2016 (destinado à contratação de gás hélio para a solução AMPGA) , com vistas a corrigir a estimativa de volume para cada recarga completa dos balões, e reavaliasse a estimativa do volume total de gás a ser contratado, ajustando, se necessário, as previsões do referido pregão (itens 1.6.1 e 1.6.2) .
Adicionalmente, foi recomendado à Sesge que avaliasse a conveniência e a oportunidade de fazer as gestões necessárias para concluir a contratação de gás hélio antes da realização dos Jogos Olímpicos e Paralímpicos, com vistas a mitigar o risco de não haver gás hélio para abastecer os balões para videomonitoramento durantes os Jogos Olímpicos e Paralímpicos (item 1.71) ; e fosse dado ciência ao Ministério da Justiça de impropriedades/falhas identificadas nos processos de contratação que conduziram aos pregões Sesge/MJ 12/2016 (destinado à contratação de suporte técnico ao usuário e sustentação de infraestrutura dos Centros de  Comando e Controle Nacional e Centro de Comando e Controle Alternativo no Rio de Janeiro) e 25/2016 (destinado à contratação de serviços de suporte técnico continuado na área de TI, de suporte técnico ao usuário e de sustentação a infraestrutura dos Centros Integrados de Comando e Controle Regionais) , para que fossem adotadas medidas internas com vistas à prevenção de ocorrências semelhantes (item 1.7.2) .
As deliberações foram consideradas cumpridas por meio do Acórdão 148/2017-TCU-Plenário, da relatoria do ministro Walton Alencar Rodrigues. 
Vê-se, então, que em 2016, antes mesmo da realização dos Jogos Olímpicos, o estado e município já sinalizavam dificuldades em manter os equipamentos em funcionamento. 
Dos acordos de Cooperação com o estado e o município do Rio de Janeiro e da doação dos equipamentos
Em 2014, a Sesge celebrou acordos de cooperação tanto com o estado quanto com o município do Rio de Janeiro para doação de aquisições destinadas ao evento dos Jogos Rio 2016, respectivamente, o 57/2014 e o 59/2014, dos quais não constavam a solução AMPGA (peças 34 e 35) . A inclusão dessa solução só ocorreu com a celebração de aditivos em abril de 2015, ou seja, quando o processo licitatório se encontrava concluído e a contratação da solução efetivada. 
Essa formalização tardia contrariou a manifestação jurídica que analisou o processo licitatório (Pregão 35/2014) e recomendou à Sesge que formalizasse consulta prévia ao estado do Rio de Janeiro ou a outros entes da federação quanto ao interesse em receber os bens objeto do certame (peça 28, p. 216) .
Os dois acordos de cooperação possuíam conteúdos semelhantes, com cláusulas, entre outras, que previam a responsabilidade dos entes pela manutenção e conservação dos bens e sistemas doados pela Sesge, além da possibilidade de reversão ou indenização, no valor atualizado das doações, nas seguintes situações: má conservação, abandono, desvio de finalidade; desmonte; e rescisão ou denúncia do acordo, fixando, por meio de processo administrativo, prazo para que o donatário adotasse as providências saneadoras cabíveis. No entanto, nenhuma sanção ou ressarcimento de despesas decorrentes da devolução dos bens, a exemplo dos gastos com a retirada das instalações do donatário, estavam previstos nesses termos. 
Para formalizar o recebimento definitivo, foram emitidos os termos de doação:  o 326/2015, de 18/11/2015, para o estado; e o 325/2015, para o município do Rio de Janeiro, muito embora o ente municipal só o tenha assinado em 27/9/2016, portanto, após a realização do evento Rio 2016 (ocorrido de 5/8 a 18/9/2016) e já com o equipamento inoperante desde 15/8/2016, em virtude de incêndio ocorrido no Parque de Deodoro, onde o equipamento encontrava-se guardado (peças 35 e 36) . Esses termos foram emitidos pela Sesge antes mesmo da realização do treinamento
De acordo com a Sesge, a celebração da doação antes do evento evitaria os mesmos problemas da época dos Jogos Panamericanos, onde alguns entes não quiseram assinar posteriormente os termos de doações (peça 31, p.41) . 
Não há aparente justificativa para o município do Rio de Janeiro ter assinado o termo de doação com o equipamento danificado, ainda mais quando já tinha vivenciado problemas de operacionalização do equipamento na fase de teste e durante a realização dos Jogos Olímpicos, segundo foi relatado pela Secretaria Municipal de Ordem Pública (Seope) ao Controle Interno. 
Os dois termos de doação tinham também conteúdos semelhantes, dispondo, entre outros, de aspectos relativos às obrigações das partes, ao acompanhamento e fiscalização, à reversão ou indenização dos bens doados) , sem prevê qualquer exigência de despesa com essa devolução ou penalidade (peças 33 e 36) .
De acordo com o estabelecido nos precitados instrumentos, o doador deveria acompanhar e fiscalizar a utilização dos bens doados, que ocorreria por meio de emissão de relatórios, observações, informações, bem como visitas in loco. Caberia ainda ao doador constituir comissão para acompanhar o termo de doação até o término da vigência do acordo de cooperação técnica (no caso, sessenta meses a partir de dezembro de 2014) . Isso na prática não aconteceu.
Mesmo depois de formalmente doados, a Sesge assumiu diversas despesas para garantir o efetivo uso dos aeróstatos durante os Jogos Rio 2016 (peça 28, p. 41) , como a aquisição de gás hélio. 
A incorporação dos bens ao patrimônio do estado consta da peça 37, p. 18. Os equipamentos doados, no caso do estado, foram posteriormente transferidos para a Polícia Militar do Rio de Janeiro (PMRJ) , e, no caso do município, para a Secretaria Municipal de Ordem Pública (Seop) . 
Das alegações trazidas pelos donatários e pela Sesge à CGU para a falta de uso dos equipamentos
	No curso da auditoria de contas do exercício de 2016, a CGU emitiu os Ofícios 21378/2016/GAB/RJ/Regional/RJ-CGU e 21379/2016/GAB/RJ/Regional/RJ-CGU, destinados ao Secretário de Estado de Segurança no Rio de Janeiro e ao Comandante da Guarda Municipal do Rio de Janeiro, respectivamente, com o objetivo de requerer informações sobre a situação dos equipamentos AMPGA (peça 37, p. 13-14 e peça 38, p.49-50) . Posteriormente, foram aplicados pelos auditores da CGU questionários junto à Polícia Militar do Estado e à Guarda Municipal com questões sobre a entrega dos equipamentos na quantidade e especificação estabelecidos, instalação e funcionamento, treinamento recebido pela equipe responsável pela operação, existência de previsão orçamentária para manutenção e o atendimento da solução às necessidades dos respectivos entes.
As respostas encaminhadas à CGU pelas precitadas instituições policiais manifestam a falta de uso da solução e a inexistência de recursos orçamentários tanto para o uso quanto para a manutenção, e, ainda, que os equipamentos não atendiam às suas necessidades. Informaram que a utilização dos equipamentos só ocorreu no período dos Jogos Rio 2016.
A PMRJ apresentou, em síntese, os seguintes motivos para a inadequação da solução às necessidades da corporação (peça 38, p. 37-38 e peça 37, p. 7) : 
 ausência de câmaras com visão noturna e que permitissem o acompanhamento de alvos móveis, sendo que o equipamento não suportaria a troca por câmaras com visão noturna;
 necessidade de uma estrutura de fibra ótica exclusiva para transmissão das informações capturadas pelas câmaras para outros locais;
 exclusividade, durante o período de garantia, de somente a empresa realizar o procedimento de inflar e desinflar o balão;
 limitação de o balão  voar apenas cem metros sem autorização da Força Aérea, fazendo-se necessário a partir daí que se tenha um plano de voo;
 limitação de operação do balão a velocidade máxima do vento de 60Km/h;
 necessidade de quatro homens e de gerador para operar a solução; e
 inadequação do prazo estabelecido para manutenção (sessenta dias) .
Em âmbito municipal, os problemas elencados foram: queda de transmissão de imagens, precariedade da qualidade das imagens, fragilidades de determinados componentes, rompimento de um dos cabos da baliza de sinalização por efeito de temperatura ambiente no envelope, dificuldade para inicializar o Sistema de Console e Arcmap no GETAC (estação de solo) , aumento de temperatura no servidor em alguns momentos, culminando com a danificação em decorrência do incêndio ocorrido no Parque de Deodoro (peças 37, p. 2 e 38, p. 40-42) .
Em virtude disso, segundo a Seop, durante um período de 28 dias nas Olímpiadas, o AMPGA voou aproximadamente 50h e foi desmobilizado antes do previsto. Juntou aos seus esclarecimentos relatório datado de 26/4/2016 sobre as ocorrências/falhas no equipamento identificadas pela Guarda Municipal no período de treinamento de 7 a 30/3/2016 (peça 40, p. 2-4) . Mencionou também a necessidade de qualificação mais abrangente dos operadores e um curso específico para a função de chefe de operação, bem como a exigência dos operadores de receberem gratificação para manuseio do dispositivo. 
Concluiu que não havia interesse em continuar com o bem, em virtude do elevado custo de manutenção, do preço elevado do gás hélio, da necessidade de atualização constante (treinamento) dos operadores, da logística necessária para montagem do equipamento, dos resultados operacionais de baixa expressividade, e do descontentamento dos servidores com o equipamento, dentre outros. 
Sobre as falhas apontadas pela equipe da Guarda Municipal no aeróstato durante o treinamento, consta do Ofício 70/2016-CGALC-SESGE, de 28/3/2016, informação que o fabricante assumiu a responsabilidade pelo ocorrido e requereu a substituição do envelope do projeto, o qual passaria a ser fabricado com material mais resistente (peça 40, p.34-35) . Encontra-se também juntado ao expediente o posicionamento da contratada acerca das demais falhas apontadas pela Guarda Municipal no uso do equipamento na fase de treinamento (peça 40, p. 36-42) . 
As informações trazidas no expediente do fabricante (peça 40, p. 36-42) ratificam as falhas apontadas pela Guarda Municipal no que tange à problema na transmissão das imagens, à fragilidade de alguns componentes, bem como à necessidade de qualificação específica para a operação do equipamento, em especial daquele que atuará na função de chefe de operação. 
A exigência de qualificações específicas, supostamente, surgiu em razão de a solução final apresentar complexidade operacional superior ao que inicialmente se imaginava. Segundo ainda o documento expedido pelo fabricante, os cursos custeados pela Sesge se destinaram a formação somente de operadores, muito embora a figura do chefe de operação fosse necessária em cada operação do equipamento, logo, essa qualificação teria que ser arcada pelos donatários (peça 40, p. 42) . 
Por fim, o fabricante encerra suas manifestações sobre as ocorrências apontadas pela GMRIO na fase de treinamento com considerações de que “o risco do projeto se elevou ao exigir-se a entrega de 4 soluções inovadoras na mesma data, ao invés de realizar entregas parceladas como era previsto no edital” (peça 40, p. 42) .
A Sesge também foi ouvida e suas justificativas estão lançadas no relatório de auditoria de gestão, a seguir sintetizadas (peça 4, p.14-19) . 
	- os equipamentos encontravam-se formalmente doados, cabendo ao donatário a responsabilidade por cuidar e manutenir o bem, acrescentando que até setembro/outubro de 2017 a garantia estaria vigente e poderia ser acionada em caso de mau funcionamento ou defeito de peças;
	- a apuração sobre o sinistro no Parque de Deodoro nunca ocorreu, pois o incêndio não começou próximo ao equipamento e não se verificou qualquer medida por parte dos operadores do equipamento para salvaguardá-lo do fogo que se avizinhava, já que o equipamento é móvel;
	- as ações de capacitação promovidas pela Sesge ofertaram 80 vagas e tanto a PMRJ e GMRIO enviaram representantes em todos os eventos;
	- o custo hora/voo do AMPGA era infinitamente menor do que o de helicóptero (aeronave esquilo) , utilizado também para imageamento aéreo, considerando os valores de aquisição do gás hélio e do querosene de aviação. O valor de operação de uma aeronave de asa rotativa seria ainda maior se consideradas as despesas com manutenções mandatórias, formação e manutenção de pilotos e tripulantes, locação e manutenção de hangar, entre outros custos;
	- o projeto AMPGA surgiu da experiência exitosa de utilização de imageadores aéreos nas operações de segurança dos grandes eventos anteriores, fornecendo imagens aos Centros de Comandos e Controles;
	- a resistência dos servidores da GMRIO em operar os equipamentos decorreu do entendimento de que a Sesge deveria pagar um adicional ou gratificação de operação;
	- o trabalho de planejamento e de aquisição da solução ocorreu em conjunto com a Subsecretaria de Comando e Controle da Secretaria de Estado de Segurança Pública do Rio de Janeiro, com a designação do seu titular como presidente da Comissão de Execução do Projeto 98;	
	- a aquisição de câmara sem visão noturna decorreu de limitação orçamentária do projeto;
	- o AMPGA monitora uma grande área terrestre e dentro dessa área os alvos podem ser acompanhados;
	- o equipamento foi projetado para operar próximo a fontes de energia elétrica.
Após a emissão do relatório do Controle Interno, e a Senasp, sucessora da Sesge, já iniciou tratativas para a reversão dos equipamentos doados ao estado do Rio de Janeiro (Processo 08131.001231/2017, peças 41-44) e ao Município (Processo 08131001232/2017, peças 45-49) . No processo de reversão do bem doado ao estado do Rio de Janeiro, consta inclusive relato de inspeção realizada pela Secretaria juntamente com a fabricante, nos dias 27 e 28/7/2017, onde é retratada a situação de cada um dos quatros equipamentos (peça 42, p. 49) .
Mais recentemente, a Senasp apresentou posicionamento de que os bens já haviam sido retirados das dependências dos donatários, e encontravam-se no fabricante, que realizou a avaliação dos equipamentos e emitiu laudo técnico em 12/2/2019 (peça 53) . Foi também informado das tratativas para aproveitamento dos equipamentos, tendo sido registrado que dois balões se encontram danificados em virtude de acontecimentos ocorridos ainda durante os Jogos do Rio 2016, um deles o incêndio no Parque Deodoro (peça 53, p.3) . No entanto, nenhuma negociação está concluída e que, diante da renovação do quadro de dirigente da Senasp, a retomada das providências deverá ocorrer em março do corrente ano.
Análise das ocorrências
O projeto do AMPGA foi lançado como uma iniciativa inovadora, que traria resultados operacionais mais expressivos e a menor custo operacional, se comparado com a alternativa utilizada na Copa de 2014, ou seja, imageamento aéreo com uso de aeronave. A decisão pela aprovação pela aprovação do projeto AMPGA foi tomada em 2013, portanto, em exercício distinto do das presentes contas. 
Ademais, com as especificações requeridas, a exemplo de imageamento 24h por 7 dias e independência de operador/piloto, não seria qualquer solução que atenderia a demanda.
Não se identificou qualquer descabimento na fundamentação da aquisição, não só pelo objetivo operacional, mas também pelo propósito de agregar valor tecnológico às instituições beneficiárias do legado. Havia, no entanto, o risco do ineditismo do projeto que caberiam ser mitigados. Em razão disso, deveria ter sido construída, inicialmente uma versão para teste, que, se aprovada, autorizaria a ampliação do projeto, com a confecção das outras unidades, conforme previsão do item 2.11.1 do Termo de Referência da contratação. 
Com a produção da unidade modelo seria possível se avaliar não só a conformidade do produto final com as especificações estabelecidas no DOD, como também o custo operacional e de produção do equipamento, o nível de qualificação exigível para a sua operacionalização e a qualidade dos resultados, questões, entre outras, apontadas pelos usuários finais como óbices ao emprego dos equipamentos. 
Com a decisão de não confeccionar o protótipo, o risco de insucesso do projeto aumentou, aspecto inclusive reconhecido pelo fabricante, como mencionado no item 67 desta instrução, constituindo-se, no nosso entender, a causa determinante dos problemas apontados para a não utilização dos equipamentos pelos donatários. 
É preciso ter em mente que quando o estado e município do Rio de Janeiro assinaram, em 2015, o termo de compromisso, manifestando interesse em receber o equipamento, o projeto não estava executado, só idealizado, e idealmente a solução mostrava-se vantajosa, tanto operacionalmente quanto financeiramente. O protótipo serviria para avaliar, dentre outros aspectos, o nível de alinhamento do produto idealizado com o final.
Não merece acolhida a justificativa de que o pouco prazo motivou a confecção simultânea das quatros unidades, considerando que, em última hipótese, poder-se-ia adotar a sistemática utilizada na Copa de 2014 de imageamento com aeronaves, dado os atrasos no planejamento inicial. Se teria a observância ao princípio da prudência norteando as ações dos gestores.
Outro aspecto que milita em favor da importância de se ter tido um protótipo é que, mesmo com pré-projeto aprovado, alterações se fizeram necessárias no curso da confecção do equipamento (peça 30, p. 12, 16) , e depois, na fase dos testes (peça 47, p. 3-5) . 
Contudo, não foi possível identificar nos documentos encaminhados o responsável pela decisão de não cumprir o procedimento estabelecido, que, sem dúvida, ocorreu em 2015, quando teve início o contrato celebrado com a empresa Altave, Indústria, Comércio e Exportação de Aeronaves Ltda. para execução do projeto, segundo apontou registrado do relatório de acompanhamento mencionado no item 40 desta instrução.
Embora o titular da Subsecretaria de Comando e Controle da Secretara de Estado de Segurança Pública tenha presidido a comissão responsável pela confecção do aeróstato, a Sesge reconheceu que os usuários finais, no caso a PMRJ e a Seope, não tiveram qualquer participação no planejamento do projeto. Tal conduta, sem dúvida, foi um aspecto negativo do planejamento, que poderia, no entanto, ser contornado com a confecção do protótipo, o qual obrigatoriamente teria que ser submetido à avaliação desses usuários finais.
Quando da assinatura dos aditivos aos termos de cooperação técnica, momento em que o aeróstato foi incluído como legado dos Jogos Olímpicos, o projeto já se encontrava em fase de contratação, como mencionado no item 48 desta instrução, não havendo, portanto, que prosperar as considerações apresentadas no relatório de auditoria do Controle Interno acerca da existência de acordo prévio à contratação entre os futuros donatários e a Sesge. 
É importante frisar que o Aeróstato, apesar de ser um equipamento inovador, sem nenhum precedente de uso em território nacional e de valor expressivo, foi incluído no acordo de cooperação com as mesmas cláusulas dos demais equipamentos que seriam doados para o evento, a exemplo de material de escritório, equipamento de informática e eletrônicos. Não houve por parte da Sesge a preocupação em estabelecer exigências específicas quanto, por exemplo, o ressarcimento dos custos com treinamento, que foi direcionado para o uso específico do equipamento, em caso de reversão. Também não houve qualquer previsão nesses termos de os donatários ressarcirem ao erário as despesas com a devolução do bem.  No caso dos aeróstatos, a Senasp teve que utilizar contrato de transporte para fazer o deslocamento dos bens (peça 53, p.6) .
Com a devolução dos equipamentos os treinamentos dos operadores, no valor de R$ 1.460.000,00, deixaram de ter qualquer utilidade e a Sesge ainda está arcando com as despesas de transporte dos equipamentos. Esses são, no nosso entender, os danos já concretizados, em virtude da decisão equivocada de não se confeccionar um protótipo, já que a doação dos equipamentos ainda está sendo negociada.  
A reivindicação dos operadores em receber gratificação para operar o equipamento foi sem dúvida um fator de oneração não previsto quando a municipalidade aceitou receber o legado. Na verdade, imaginava-se que o nível de conhecimento necessário para a operacionalização do equipamento não seria tão elevado, é tanto que o treinamento operacional foi estimado inicialmente com 20h aulas e, no final, com o projeto concluído, foram necessárias 80 horas aulas. 
Aparentemente, na definição do projeto desconsiderou-se a questão relativa ao tempo e ao custo de manutenção/reparo do equipamento, que ficaria a cargo do donatário, isso porque a solução foi idealizada com equipamentos importados, que, além do elevado valor, não estariam disponíveis para pronta entrega. Se atrasos com importação de alguns componentes foram considerados riscos para a execução do projeto, por certo, seriam entraves para eventuais manutenções. 
A possibilidade de o donatário não honrar o compromisso assumido de receber e utilizar os equipamentos já era uma questão previsível para a equipe que conduzia o projeto, em virtude de experiências passadas, conforme se depreende de registros consignados no documento técnico de avaliação do projeto (peça 31, p. 41-42) .
A previsão de reversão constante do acordo de cooperação e do termo de doação foi inserida nesses documentos em decorrência de determinação deste Tribunal, a partir da constatação de experiências negativas em outros grandes eventos com inadimplências dos donatários (TC Processo 025.221/2013-2) , o que exigia da Sesge cuidados redobrados para assegurar, em um projeto inovador, a obtenção das condições idealizadas, especialmente quanto à economicidade, que inclui não apenas o custo operacional, mas o de manutenção e conservação. 
CONCLUSÃO 
Feita a análise do processo de contratação desde o planejamento, identificou-se falhas processuais diversas, sendo a principal a inobservância de previsão contida no termo de referência de realizar a confecção de protótipo antes da ampliação do projeto. Isso porque tratava-se de uma solução inovadora, com proposta de oferecer ganhos operacionais a menor custo.
Atribui-se à essa decisão a razão dos problemas apontados pela Polícia Militar do estado do Rio de Janeiro e da Guarda Municipal da cidade Rio de Janeiro para não permanecer com os equipamentos doados. Essa decisão foi tomada em 2015, quando teve início a execução contratual do projeto, não se tratando, pois, de ato de gestão atinente ao exercício em análise. De ressaltar que não foi possível identificar o responsável pelo ato.  
Diferentemente do posicionamento do Ministério Público, não se considera que o valor contratual dos quatro equipamentos se constitui dano ao erário, considerando que um protótipo teria que ser confeccionado, e que as justificativas para a implementação do projeto não foram desarrazoadas. 
Ademais, há tratativas em curso no sentido de buscar novos doadores para os equipamentos, o que a princípio afasta a falta de usabilidade de todos os bens. É certo, no entanto, que com a devolução dos aeróstatos os investimentos com qualificação dos policiais e as despesas com a retirada dos bens das instalações dos doadores se mostraram gastos desnecessários do projeto. Isso é decorrente não só da decisão de não se fazer uma unidade teste, como também da falta de previsão nos acordos de cooperação e termos de doação celebrados da devolução de gastos adicionais ou mesmo específicos, como treinamentos, pelos donatários, em caso de reversão dos bens.
É importante frisar que não ficou esclarecido quem assumirá os custos com o treinamento dos operadores dos futuros donatários, considerando que o valor contratado pela Senasp em 2015, R$ 1.460.000,00, não foi módico, fazendo necessário que essa unidade técnica acompanhe o desfecho dessas novas doações. 
Considerando: i) o entendimento de que a ausência de protótipo, em inobservância ao estabelecido no termo de referência, foi que o ato determinante para gerar as ocorrências que levaram a não usabilidade dos equipamentos pelo estado e município do Rio de Janeiro; ii) a decisão ter sido adotada em 2015, exercício em que as contas da Sesge já estão julgadas              (TC Processo 028.850/2016-5) e os responsável pelo ato ainda não foi identificado; iii) a ausência de previsão de ressarcimento de despesas adicionais/ específicas ou mesmo de alguma penalidade em caso de reversão dos bens doados; e iv) o treinamento custeado pela Sesge para os operadores do estado e município do Rio de Janeiro se mostrou sem qualquer utilidade com a devolução dos bens; v) não há como quantificar o valor de eventual dano ao erário, considerando que tratativas para a doção dos equipamentos estão em cursos;  entende-se que a continuidade da apuração do fotos deve ocorrer por meio da constituição de apartado, nos termos do art. 45, § 3º, da Resolução-TCU 259/2014.
Relativamente ao exercício de 2016, não foram identificadas condutas atinentes à questão dos aeróstatos que impeçam o julgamento das presentes contas.  
Por fim, registre-se que serão incorporadas a esta instrução as propostas de encaminhamento da anterior (peça 12, p. 8-9) que, no mérito, propôs a regularidade com ressalva das contas do dirigente máximo, em virtude do motivo apontado naquela oportunidade, ou seja, a não instituição de indicadores de desempenho, e a regularidade plena para os demais, além da ciência à Secretaria Federal de Controle Interno. Relativamente à proposta da solução AMPCA, far-se-á alteração em relação a proposição anterior, considerando as análises ora procedidas.
PROPOSTA DE ENCAMINHAMENTO
	Diante do exposto, submetem-se os autos à consideração superior, propondo-se:
a) julgar, com fundamento nos arts. 1º, inciso I, 16, inciso II, 18 e 23, inciso II, da Lei 8.443/1992, c/c os arts. 1º, inciso I, 208 e 214, inciso II, do Regimento Interno do Tribunal de Contas da União, regulares com ressalva as contas do Sr. Andrei Augusto Passos Rodrigues (CPF: XXX.788.270-XX) , dando-lhe quitação, em virtude de:
não instituição de indicadores de desempenho para monitorar e avaliar a gestão, acompanhar o alcance das metas, identificar os avanços e as melhorias na qualidade dos serviços prestados e identificar a necessidade de correções e de mudanças de rumos.
b) julgar, com fundamento nos arts. 1º, inciso I, 16, inciso I, 17 e 23, inciso I, da Lei 8.443/1992 c/c os arts. 1º, inciso I, 207 e 214, inciso I, do Regimento Interno do Tribunal de Contas da União, regulares as contas dos responsáveis a seguir indicados, dando-lhes quitação plena:
 
	Nome 
	CPF

	Cristiano Barbosa Sampaio
	XXX.225.965-XX

	Gustavo Paulo Leite de Souza 
	XXX.543.564-XX

	Humberto Freire de Barros
	XXX.139.384-XX

	João Henrique Wilkon Marques
	XXX.890.820-XX

	Leonardo Gomes Vieira
	XXX.791.334-XX

	Neusa Rejane Pinheiro de Carvalho Haltenburg
	XXX.702.501-XX

	William Marcel Murad
	XXX.667.118-XX

	Clayton José Lima Robert Teixeira Júnior
	XXX.276.227-XX

	Romulo Fisch de Berredo Menezes
	XXX.298.651-XX

	Felipe Tavares Seixas
	XXX.669.451-XX

	Otavio Pedro Fernandes		  
	XXX.121.588-XX

	Helena de Rezende
	XXX.963.607-XX

	Luciana do Amaral Alonso Martins
	XXX.643.828-XX

	c) determinar à Secretária Nacional de Segurança Pública, sucessora da Sesge nos termos da Portaria –MJ 647/2017, com fundamento no art. 18 da Lei 8.443/1992, art. 208, § 2º do Regimento Interno do TCU, que encaminhe a este Tribunal, no prazo de 60 dias, relatório circunstanciado das ações adotas com vistas a sanear os problemas a seguir identificados, com indicação, entre outras informações, dos responsáveis pelas providências, do custo das ações, da origem desses recursos e das datas das ocorrências: 
	c.1) reversão para a Senasp dos Aeróstatos com Monitoramento Persistente de Grandes Áreas (AMPGA) doados ao estado e município do Rio de Janeiro; 
	c.2) reparos necessários dos equipamentos, segundo laudo apresentado pelo fabricante em 12/2/2019;
	c.3) conclusão das tratativas para a doação dos bens aos novos interessados; 
	c.4) custeio do treinamento dos operadores da solução dos novos donatários, caso concluídas as tratativas 
	d) constituir apartado para identificação do responsável e continuidade da apuração do ato ocorrido em 2015 que deu causa a não confecção de protótipo previsto no processo de contratação dos aeróstatos, e demais falhas apontadas nesta instrução decorrentes de atos praticados no mesmo exercício, na forma do disposto no art. 45, §3º, da Resolução-TCU 259/2014, a partir da reprodução por cópia das peças 15, 22 a 53 deste processo; 
	e) dar ciência à Secretaria Federal de Controle Interno sobre a ausência, no relatório de auditoria 201700651, de manifestação acerca de todos os itens acordados com a SecexDefesa para certificação das contas da Secretária Extraordinária de Segurança para Grandes Eventos, por contrariar o disposto no art. 14, inciso V, da DN-TCU 156/2016 (item d, da instrução de peça 12, p.8) .”
	
2.	O Diretor responsável dissentiu da proposta de encaminhamento e emitiu parecer nos termos a seguir transcritos (peça 55) , no que foi acompanhado pelo titular da unidade técnica (peça 56) :
	“Cuidam os autos de processo de contas anuais da Secretaria Extraordinária de Segurança para Grandes Eventos (Sesge) , vinculada ao então Ministério da Justiça e da Segurança Pública (MJSP) , relativo ao exercício de 2016.
2.	Os principais apontamentos do Ministério Público, que deram causa ao retorno dos autos à reapreciação, foram (peça 15) :
falta de utilização dos balões cativos pelo Guarda Municipal da cidade do Rio de Janeiro e pela Polícia Militar do estado do Rio de Janeiro sob diversos argumentos, a despeito de as referidas instituições terem anuído à compra, segundo registros do Controle Interno;
obrigações assumidas pelos donatários de dar uso e manter em perfeito estado de funcionamento os bens;
desperdício de R$ 23.154.000,00, posto que os equipamentos se encontram sem uso há cerca de dois anos, bem assim pela possível recusa de eventuais novos destinatários, em razão da existência de tecnologias mais modernas de monitoramento;
3.	Em vista disso, o Parquet sugeriu o retorno dos autos à SecexDefesa para:	 
exame da fundamentação para a compra, em detrimento de outras soluções disponíveis; 
identificação dos compromissos assumidos e não cumpridos pelos donatários; 
eventual responsabilidade omissiva na destinação dos equipamentos. 
4.	Sugeriu ainda que a unidade técnica avaliasse:
	(...) o nexo de causalidade com o prejuízo [que, conforme o MPTCU, seria oriundo da falta de uso dos equipamentos por pelo menos dois anos, assim como pela possível recusa de novos destinatários ao emprego da solução, em razão da existência de tecnologias mais modernas], a fim de identificar o exercício em que se materializou o débito, bem como a participação de responsáveis arrolados nestas contas ou nas de exercícios anteriores no evento danoso.
5.	O Relator acolheu a proposição e encaminhou o processo à unidade técnica (peça 16) .
ANÁLISE
Fundamentação da compra
6.	Conforme discorrido na instrução precedente, a compra dos quatro Aeróstatos com Monitoramento Persistente de Grandes Áreas (AMPGA) foi fundamentada e foram consideradas outras soluções, inclusive drones e equipamentos embarcados em aeronaves de asa fixa ou rotativa (peças 55, itens 13-45; 24, p. 121-161 e 311-329; 26, p. 298-361) . Foram levados em consideração os riscos associados e decidido, colegiadamente, pelo emprego da solução (peças 55, item 21; peça 24, p. 147-153) .
Obrigações assumidas pelos destinatários
7.	Os acordos de cooperação técnica em que o município do Rio de Janeiro e o estado do Rio de Janeiro concordaram em receber os ativos do legado para dar-lhes uso foram assinados em 15/12/2014 (peças 34 e 35) , data que antecede a assinatura do contrato de aquisição da solução AMPGA, firmada em 27/2/2015 (peça 30, p. 35-50) – portanto, os bens em discussão não integraram os termos originais dos ajustes. A anuência em recebê-los ocorreu somente mais tarde, mediante termos aditivos firmados em 30/4/2015 e 30/5/2015, respectivamente, pelo Município e pelo Estado (peças 34, p. 109-110, e 35, p. 15-16) . Isso se deu antes mesmo do treinamento para uso da solução, cujo contrato correspondente foi assinado apenas em 29/9/2015 (peça 31, p. 25-32) . Não houve, portanto, experiência prévia dos donatários com os equipamentos, antes do aceite da doação, que lhes permitissem avaliá-los.
8.		Releva destacar que os bens foram oficialmente recebidos pelo Estado em 18/12/2015 (peça 36, p. 2-6) , e pelo Município em 27/9/2016 (peça 32, p. 3-5) . Formalmente, portanto, os entes subnacionais passaram a ter de observar os termos da doação a partir das datas indicadas, inclusive no que tange a denunciar os respectivos acordos na forma de suas cláusulas sétimas. 
9.	Os donatários assumiram compromisso de fazer uso dos bens. Nada obstante, os recursos do inventário de órgãos governamentais são empregados segundo conveniência operacional e considerando os custos associados, entre outros aspectos e princípios que balizam o uso racional dos recursos públicos. Se existiram óbices técnicos e/ou econômicos para utilização dos bens doados, e nesse sentido são as arguições para o não emprego dos bens (peças 55, itens 60-63; 37, p. 2 e 7; 38, p. 37-38 e 40-42) , não caberia aos operadores dar-lhes uso, porque isso contrariaria o interesse público. 
Omissão na destinação dos equipamentos
10.	Houve emprego dos bens durante o exercício de 2016, tanto em treinamentos quanto em prol da segurança dos eventos olímpicos (peça 54, itens 62 – 65) . Houve ainda, no mesmo exercício, manifestação fundada dos donatários em não continuar operando os recursos doados, conforme respostas a inquirições da Controladoria-Geral da União (peça 55, itens 60-63, peças 37, p. 2 e 7, 38, p. 37-38 e 40-42) . A União teve, portanto, ciência do desinteresse dos doadores – com justificativas – em continuar a utilizá-los ainda no exercício em foram empregados, 2016. A reversão dos bens ao doador foi iniciada em meados do exercício seguinte, 2017 (peças 41, p. 1, e 45, p. 1) . Em vista do exposto, não é possível arguir omissão no emprego dos bens.
Perda do recurso com treinamento
11.	Nas considerações registradas na instrução precedente, arguiu-se perda dos recursos investidos no treinamento das equipes, já que os donatários desistiram de fazer uso dos equipamentos (peça 55) .
12.	De fato, considerando que os operadores treinados não mais farão uso da solução, os recursos foram perdidos. Nada obstante, não se trata de débito, menos ainda, de prejuízo atribuível aos donatários ou ao doador. O emprego do equipamento dependia da qualificação dos operadores e não se poderia presumir, com segurança ou probabilidade razoável, o desfecho observado. Não há débito por este prisma.
13.	Conforme pontuado nos itens 71 a 74 da instrução (peça 54) , o projeto AMPGA era inovador e indicava retorno operacional mais expressivo e de menor custo operacional do que o que havia sido empregado na Copa de 2014 – imageamento aéreo com uso de aeronave (peça 4, p. 16 e 17) . O projeto objetivou garantir a disponibilidade de meio de vigilância de operação ininterrupta, 24h/7dias, e foi precedido das análises necessárias, tanto no que toca à economicidade da aquisição quanto aos riscos associados à operação.
14. 	Embora existisse a possibilidade do uso de helicópteros para desempenhar função similar, o uso da plataforma para substituir a operação ininterrupta dos quatro balões cativos custaria seguramente muito mais – a comparação de custo de operação por hora consta da peça 4, p. 16 e 17. Além disso, os parâmetros requeridos para o evento estipulavam capacidade de monitoramento de grandes áreas (mínimo de 6km) , que não poderia ser atendida pelos helicópteros disponíveis no acervo do Estado do Rio de Janeiro, cujos sistemas de imageamento tinham outra finalidade – alvo delimitado (área mais restrita) , como comboios (peça 24, p. 93) . O uso da solução embarcada em aeronaves requereria a aquisição das aeronaves e dos respectivos sistemas para monitoramento de grandes áreas, certamente um processo de compra mais demorado e substancialmente mais caro.
Formação de apartado
15.	Relativamente à perspectiva de formar processo apartado para identificar o responsável pela decisão de não construir e testar preliminarmente o protótipo, como sugerido no encaminhamento “d” da peça 55, a considero improdutiva. A decisão pelo bypass do protótipo foi tomada considerando o risco de não se obter o fornecimento na escala necessária e em tempo para o atendimento da necessidade (peça 31, p. 41) ; ou seja, ponderou-se um risco pelo outro e escolheu-se o curso de ação considerado mais apropriado. Importa ressaltar, quanto a isso, que a natureza de inovação do projeto residia primariamente no ineditismo de sua utilização pelas forças de segurança domésticas, e não por ser uma tecnologia nunca antes testada – tanto o é que havia fornecedores no Brasil. Não avaliar o protótipo não implicava admitir riscos insuperáveis de que o equipamento não fosse operar a contento. Portanto, o trade-off protótipo x entrega tempestiva não foi desarrazoado.
16.	Evidentemente, a possibilidade de construir e testar o primeiro da série poderia ter minimizado a ocorrência de alguns dos eventos apontados pelos donatários, tanto assim é que na memória das lições aprendidas consta recomendação para que em projetos complexos se preveja tempo suficiente para o desenvolvimento de protótipo ou de projeto piloto (peça 31, p. 40-45) . Nada obstante, não se pode assegurar que os óbices constatados durante a operação – como aqueles admitidos pela contratada como decorrência do treinamento conduzido pelo Guarda Municipal do Rio (peça 40, p. 18-24) – seriam suprimidos com certeza pelo desenvolvimento e teste do protótipo. Logo, não há base sólida para atribuir responsabilidade aos donatários por algum dano ou perda de recurso em razão de sua desistência em operar os aeróstatos, tampouco para assegurar que a não construção e teste do primeiro elemento esteja na origem de algum débito. Não é o caso, portanto, de se formar apartado na forma sugerida no item “d” da proposta de encaminhamento. Em suma, a premissa de que a ausência de desenvolvimento e teste do protótipo foi a causa da desistência dos donatários é insustentável.
17.	Ainda sobre os fundamentos da proposição “d”, considero que os gastos havidos na movimentação dos bens dos donatários originais para instalações escolhidas pelo doador não são dano, pois os donatários nunca estiveram na obrigação de fazer uso eterno dos bens doados e a reversão foi cláusula contratual do ajuste de doação. Referidos gastos foram despesas necessárias para dar nova destinação ao patrimônio. 
18.	Convém destacar as providências em curso para realocar os bens, conforme descrito na peça 53. Há interesse da Secretaria de Segurança Pública do Distrito Federal em empregar as câmeras da solução AMPGA no sistema de videomonitoramento em Brasília. As negociações estão em curso. Exatamente porque há providências para dar destinação útil ao acervo que entendo desnecessária a medida consignada no item “c” da proposta de encaminhamento.
CONCLUSÃO
19.	A reapreciação dos autos permitiu aprofundar a análise e responder aos pontos levantados pelo Ministério Público. 
20.	Com base na análise aposta, verifico que: a compra foi fundamentada; não houve violação de obrigações assumidas pelos donatários; não houve omissão no emprego dos bens; não há débito relativo a recursos empregados em treinamento; não é possível imputar dano ao responsável por dispensar a construção e teste preliminar do protótipo; não há débito decorrente dos custos de movimentação dos bens doados para novo local; há providências em curso para dar uso aos bens.
21.	Como os aspectos apreciados não incidem sobre as presentes contas, recupero proposta anterior de julgamento da gestão, com reparo à sugestão de cientificar o Controle Interno da ausência de manifestação sobre todos os itens acordados na ata de escopo de auditoria de gestão. Conforme pontuado na peça 55, itens 31 a 34, o Controle Interno teria deixado de fazer constar do relatório de auditoria registro sobre a compatibilidade das informações contidas no relatório de gestão com aquelas constantes dos sistemas informatizados da Administração pública, conforme acordado em ata com a unidade técnica (peça 9) . Em que pese não haver registro acerca da compatibilidade, a correspondente análise foi considerada pelo Controle Interno, conforme declarado no relatório de auditoria de gestão (peça 4, p. 2) , o que concorre para o atendimento da medida consignada em ata. 
ENCAMINHAMENTO
22.	Ante o exposto, proponho:
	I – com fundamento nos arts. 1º, inciso I, 16, inciso II, 18 e 23, inciso II, da Lei 8.443/1992, c/c os arts. 1º, inciso I, 208 e 214, inciso II, do Regimento Interno do Tribunal de Contas da União, julgar regulares com ressalva as contas de Andrei Augusto Passos Rodrigues (CPF XXX.788.270-XX) , por não haver instituído indicadores de desempenho para monitorar e avaliar a gestão, acompanhar o alcance das metas, identificar os avanços e as melhorias na qualidade dos serviços prestados e identificar a necessidade de correções e de mudanças de rumos, e dar-lhe quitação;
	II – com fundamento nos arts. 1º, inciso I, 16, inciso I, 17 e 23, inciso I, da Lei 8.443/1992 c/c os arts. 1º, inciso I, 207 e 214, inciso I, do Regimento Interno do Tribunal de Contas da União, julgar regulares as contas dos responsáveis abaixo nominados e dar-lhes quitação plena:
	a) Andrei Augusto Passos Rodrigues (CPF XXX.788.270-XX) ; 
	b) Clayton José Lima Robert Teixeira Júnior (CPF: XXX.276.227-XX) ; 
	c) Cristiano Barbosa Sampaio (CPF: XXX.225.965-XX) ;
	d) Felipe Tavares Seixas	 (CPF XXX.669.451-XX) ;
	e) Gustavo Paulo Leite de Sousa (CPF: XXX.543.564-XX) ;
	f) Helena de Rezende (CPF: XXX.963.607-XX) ;
	g) Humberto Freire de Barros (CPF XXX.139.384-XX) ;
	h) João Henrique Wilkon Marques (CPF XXX.890.820-XX) ;
	i) Leonardo Gomes Vieira (CPF: XXX.791.334-XX) ;
	j) Luciana do Amaral Alonso Martins (CPF: XXX.643.828-XX) ;
	k) Neusa Rejane Pinheiro de Carvalho Haltenburg (CPF XXX.702.501-XX) ;
	l) Otavio Pedro Fernandes (CPF XXX.121.588-XX) ;
	m) Romulo Fisch de Berredo Menezes (CPF XXX.298.651-XX) ;
	n) William Marcel Murad (CPF XXX.667.118-XX) 
	III – 	dar ciência à Secretaria Nacional de Segurança Pública, sucessora da Secretaria Extraordinária de Segurança para Grandes Eventos, do acórdão que vier a ser prolatado e informar-lhe que o inteiro teor da deliberação poderá ser consultado no endereço www.tcu.gov.br/acordaos no dia seguinte ao de sua oficialização.”
PARECER DO MINISTÉRIO PÚBLICO JUNTO AO TCU
3.	O Ministério Público junto ao TCU, representado pelo Procurador Sérgio Ricardo Costa Caribé, manifestou-se de acordo com o pronunciamento do diretor responsável, acrescendo determinações, conforme consta do Parecer à peça 66, a seguir transcrito.
	“Trata-se de prestação de contas anual da Secretaria Extraordinária de Segurança para Grandes Eventos (SESGE) , relativa ao exercício de 2016.
O relatório de auditoria de gestão produzido pela Controladoria-Geral da União (CGU) apresentou constatação relativa à não utilização dos Aeróstatos com Monitoramento Persistente de Grandes Áreas (AMPGA) , ou simplesmente, balões cativos, adquiridos por ocasião dos Jogos Olímpicos e Paralímpicos Rio 2016 (peça 4, p. 11-21) .
A SecexDefesa analisou os elementos constantes dos autos e propôs, em pareceres uniformes, julgar regulares com ressalvas as contas do Sr. Andrei Augusto Passos Rodrigues, e regulares as contas dos demais responsáveis arrolados, cientificando-se a CGU quanto à falta de item integrante do escopo de auditoria definido em reunião com a unidade técnica e recomendando-se à Secretaria de Métodos e Suporte ao Controle Externo que solicite informações adicionais sobre o destino dos balões cativos no próximo relatório de gestão da Secretaria Nacional de Segurança Pública.
Por meio do parecer na peça 15, manifestei-me pela necessidade de retorno do processo à secretaria para obtenção de esclarecimentos adicionais acerca da constatação acima mencionada, em razão do desperdício dos R$ 23 milhões de reais pagos pelos balões, que se encontravam sem utilização à época.
A unidade técnica efetuou diligências à Secretaria Nacional de Segurança Pública (Senasp) e à CGU, cujas respostas foram objeto de análise na peça 53, resultando, por parte da auditora responsável pela instrução, em proposta de julgamento pela regularidade com ressalva das contas do Sr. Andrei Augusto Passos Rodrigues e de regularidade para os demais responsáveis. Adicionalmente, o encaminhamento contempla sugestão de determinações à Senasp quanto à reversão dos balões e colocação em uso, bem assim de constituir apartado para identificação do responsável e continuação da apuração do dano oriundo da não confecção de protótipo previsto no processo de contratação, o que resultou no desperdício dos recursos utilizados para a compra das quatro unidades em conjunto, além dos valores aplicados no treinamento dos operadores dos equipamentos.
Por sua vez, o Diretor da DT-2/SecexDefesa, com a anuência do Secretário, diverge da proposta de constituição de apartado, por entender que (p. 4) :
“não houve violação de obrigações assumidas pelos donatários; não houve omissão no emprego dos bens; não há débito relativo a recursos empregados em treinamento; não é possível imputar dano ao responsável por dispensar a construção e teste preliminar do protótipo; não há débito decorrente dos custos de movimentação dos bens doados para novo local; há providências em curso para dar uso aos bens”.
De acordo com as informações prestadas pela Senasp, a aquisição dos balões cativos foi precedida de planejamento para escolha da solução mais adequada para prover o imageamento aéreo durante os eventos, bem como de avaliação dos riscos envolvidos na compra dos aeróstatos.
Conforme documento intitulado “Análise de Viabilidade do Projeto”, considerando tratar-se de solução inovadora, inexistente no mercado nacional, o aeróstato deveria ser adquirido por meio de operação assistida, até que as equipes operacionais estivessem aptas a manuseá-lo sem perdas (peça 24, p. 143) .
Entretanto, embora o Termo de Referência (TR) anexo ao edital da licitação previsse a entrega de modelo para testes e ajustes antes da aquisição dos demais balões (peça 28, p. 59) , a Sesge comprou quatro aeróstatos de uma só vez, constando dos autos como justificativa o prazo exíguo para montagem da solução, cujos equipamentos seriam importados de diversos países (peça 31, p. 41) .
Passados os eventos esportivos, havia previsão de doação de um balão à Guarda Municipal do Rio de Janeiro (GMRJ) e de três balões à Polícia Militar do Rio de Janeiro (PMRJ) , providências adotadas por meio dos termos nas peças 32, p. 3-7, e 36, p. 2-17. Em que pese os instrumentos firmados previrem obrigações para os donatários quanto à utilização e conservação dos equipamentos, as informações constantes dos autos dão conta de que diversos entraves inviabilizaram o uso dos aeróstatos.
Os questionamentos formulados pela CGU ao Estado do Rio de Janeiro e à Guarda Municipal sobre a instalação e funcionamento dos balões indicaram limitações na transmissão de imagens, danos sofridos por um dos equipamentos em razão de incêndio, limitações orçamentárias e alto custo de manutenção e utilização (peça 37, p. 1-2 e 6-7) .
Tendo em vista as dificuldades narradas pelos donatários e ante a constatação de que os equipamentos não seriam utilizados, o Ministério da Justiça deu início ao processo de reversão das doações, conforme previsto na Cláusula Sexta dos termos, resultando na revogação dos instrumentos que transferiram a posse dos equipamentos ao estado e ao município, conforme publicação disponível em http://www.in.gov.br/materia/-/asset_publisher/Kujrw0TZC2Mb/content/id/25808772/do1-2018-06-15-portaria-n-85-de-30-de-maio-de-2018-25808687.
Mediante contato eletrônico com a Senasp, a auditora responsável pela instrução obteve as informações na peça 53, dando conta de que a Secretaria de Segurança Pública do Distrito Federal (SSP/DF) manifestou interesse em utilizar as câmeras da solução AMPGA em seu sistema de videomonitoramento (peça 53, p. 1) . Há registro de que os balões foram retirados da PMRJ e da GMRJ e encaminhados à empresa fornecedora para testes, encontrando-se em suas instalações em 21/2/2019.
Em razão do lapso temporal decorrido desde a instrução, minha assessoria retomou contato com a Coordenação-Geral de Transparência de Controle (CGTC) , que prestou as primeiras informações, a fim de obter esclarecimentos mais atualizados acerca das medidas adotadas após as reuniões realizadas em dezembro de 2018.
A atual coordenadora-geral encaminhou os elementos nas peças 57 a 65, dos quais se extrai que a Senasp efetuou consulta acerca da manutenção do interesse externado pela SSP/DF, pelo Gabinete de Segurança Institucional da Presidência da República e pela Secretaria de Segurança Pública do Estado da Bahia (peças 61, 62 e 64) . Em paralelo, o órgão vem estudando a possibilidade de realizar licitação para doação dos balões cativos, tendo solicitado o apoio técnico de servidores da Diretoria de Gestão e Integração de Informações e da Força Nacional de Segurança Pública para composição de equipe responsável pela elaboração do edital (peça 65) .
Importa consignar que a ata da reunião realizada em 17/7/2019 (peça 58) reportou a necessidade de apurar os prejuízos advindos do abandono dos equipamentos, consignando que já foi determinada a adoção de medidas administrativas para caracterização ou elisão do dano, a fim de subsidiar a instauração de eventual tomada de contas especial.
Como se vê, há medidas em curso com vistas a viabilizar a utilização dos balões cativos e evitar o desperdício dos valores empregados, não sendo possível se falar, por ora, em dano efetivo ao erário. Afigura-se adequado, portanto, o acompanhamento do desfecho da questão, o que poderá ser feito em processo apartado destas contas anuais.
No tocante ao dano oriundo dos treinamentos realizados, divirjo da conclusão pela existência de prejuízo, tendo em vista que, ao menos durante a realização dos eventos, os profissionais qualificados atuaram na operação dos equipamentos, não havendo que se falar em desperdício dos recursos empregados.
Ante o exposto, este membro do Ministério Público de Contas manifesta-se, no mérito, de acordo com o pronunciamento do Diretor da DT-2/SecexDefesa, sem prejuízo de acrescer ao encaminhamento as seguintes medidas:
I – com fulcro no § 2º do art. 208 do Regimento Interno do TCU, determinar à Secretaria Nacional de Segurança Pública que, no prazo de 60 dias, encaminhe ao Tribunal informações atualizadas sobre a destinação dada aos Aeróstatos com Monitoramento Persistente de Grandes Áreas (AMPGA) , adquiridos pela extinta Secretaria Extraordinária para Grandes Eventos (Sesge) , bem como sobre a autuação de tomada de contas especial destinada a apurar dano oriundo de eventuais prejuízos resultantes do abandono dos equipamentos;
II – determinar à SecexDefesa que efetue o monitoramento da determinação que vier a ser proferida, bem como adote as medidas necessárias no caso de materialização do dano decorrente da não utilização dos Aeróstatos com Monitoramento Persistente de Grandes Áreas (AMPGA) .”

não há

Procurador Sergio Ricardo Costa Caribé.

PRESTAÇÃO DE CONTAS. CONTAS REGULARES COM RESSALVA. DETERMINAÇÃO. CIÊNCIA AOS INTERESSADOS.

PRESTAÇÃO DE CONTAS (PC)

Secretaria de Controle Externo da Defesa Nacional e da Segurança Pública (SecexDefesa).

Inicialmente, registro que atuo nos presentes autos por força do art. 152 do Regimento Interno do TCU.
2.	Trata-se do processo de contas anuais da Secretaria Extraordinária de Segurança para Grandes Eventos (Sesge) , vinculada ao então Ministério da Justiça e da Segurança Pública (MJSP) , relativo ao exercício de 2016.
3.	Por meio da proposta constante das peças 12 a 14 a Secretaria de Controle Externo da Defesa Nacional e da Segurança Pública havia proposto o julgamento de mérito das presentes contas. Não obstante, o Ministério Público junto ao TCU, representado pelo Procurador Sergio Ricardo Costa Caribé, sugeriu o retorno dos autos para saneamento, nos seguintes termos (peça 15) :
	“Trata-se de prestação de contas anual da Secretaria Extraordinária de Segurança para Grandes Eventos (SESGE) , relativa ao exercício de 2016.
2.	O relatório de auditoria de gestão produzido pela Controladoria-Geral da União (CGU) apresentou constatação relativa à não utilização dos Aeróstatos com Monitoramento Persistente de Grandes Áreas (AMPGA) , ou simplesmente, balões cativos, adquiridos por ocasião dos Jogos Olímpicos e Paralímpicos Rio 2016 (peça 4, p. 11-21) .
3.	A SecexDefesa analisou os elementos constantes dos autos e propõe, em pareceres uniformes, julgar regulares com ressalvas as contas do Sr. Andrei Augusto Passos Rodrigues, e regulares as contas dos demais responsáveis arrolados, cientificando-se a CGU quanto à falta de item integrante do escopo de auditoria definido em reunião com a unidade técnica e recomendando-se à Secretaria de Métodos e Suporte ao Controle Externo que solicite informações adicionais sobre o destino dos balões cativos no próximo relatório de gestão da Secretaria Nacional de Segurança Pública.
4.	Com as vênias de estilo, divirjo da proposta formulada pela unidade técnica, pelas razões adiante expostas.
5.	A ocorrência mais grave nestas contas referiu-se à ausência de utilização dos balões cativos pela Guarda Municipal do Estado do Rio de Janeiro, que recebeu uma unidade, e pela Polícia Militar do Estado do Rio de Janeiro, a quem foram destinadas três unidades. Não obstante os diversos empecilhos mencionados pelos donatários para o uso dos equipamentos, o órgão de controle interno informa que era necessário um aceite prévio dos balões, ainda na fase de planejamento da aquisição, de modo que os órgãos estadual e municipal anuíram à compra, comprometendo-se a utilizá-los no contexto do legado estabelecido.
6.	Em face do que foi acordado previamente à aquisição, bem como dos compromissos assumidos pelos donatários nos respectivos termos de doação, os quais previam obrigações atinentes à utilização dos balões e manutenção em perfeito estado de funcionamento, não merecem acolhida as escusas apontadas pelos recebedores dos bens.
7.	Em resposta aos questionamentos formulados pela CGU, a SESGE esclareceu que o planejamento da solução foi feito em conjunto com o Estado do Rio de Janeiro e que os agentes operadores dos equipamentos foram capacitados, vislumbrando-se a possibilidade de utilização pelos órgãos de segurança em eventos como carnaval, réveillon, grandes shows ou, ainda, nas praias durante os finais de semana, onde frequentemente ocorrem “arrastões”.
8.	Não obstante os indícios de que a compra foi planejada em conjunto pela SESGE e pelos donatários, houve, a meu ver, desperdício dos R$ 23.154.000,00 pagos pelos balões cativos, não apenas porque os equipamentos já se encontram sem uso há cerca de dois anos, mas também pela possibilidade de recusa de eventuais novos destinatários, em razão da existência de tecnologias mais modernas de monitoramento, como é o caso dos drones, por exemplo.
9.	A expressiva materialidade dos valores envolvidos reclama maior atenção por parte desta Corte de Contas, sendo imperioso o aprofundamento da análise relativa à aquisição dos balões, abrangendo o exame da fundamentação para a compra, em detrimento de outras soluções disponíveis, os compromissos assumidos e não cumpridos pelos donatários e eventual responsabilidade omissiva na destinação dos equipamentos.
10.	Nesse sentido, tendo em vista a ausência de elementos que permitam, desde já, identificar os responsáveis pelo prejuízo oriundo da não utilização dos balões, entendo necessária a restituição dos autos à unidade técnica responsável pela instrução, a fim de que diligencie à SESGE com vistas à obtenção de cópia da documentação que permita avaliar a conduta dos gestores envolvidos.
11.	A título de sugestão para saneamento dos autos, registro que o relatório de auditoria da CGU menciona a existência do Projeto 98, referente à aquisição dos balões, além do Acordo de Cooperação Técnica 059/2014 (08.131.000036/2015-02) e diversas notas técnicas tratando do assunto. O relatório de auditoria das contas do exercício de 2015 (TC Processo 028.850/2016-5) faz referência ao Documento de Oficialização da Demanda, à Nota Técnica 1/2014, resultante dos estudos preliminares, à existência de análise de risco do projeto e de plano de sustentação, documentos que também podem auxiliar na identificação de responsáveis pelo dano. 
12.	Afigura-se adequado, ainda, diligenciar à CGU para obtenção das respostas dos órgãos envolvidos aos questionamentos formulados durante a auditoria, a fim de correlacionar atos prévios e posteriores à aquisição dos balões, notadamente quanto à similaridade de envolvidos nas duas fases.
13.	 De posse da documentação requerida, caberá à unidade técnica avaliar o nexo de causalidade com o prejuízo, a fim de verificar o exercício em que se materializou o débito, bem como a participação de responsáveis arrolados nestas contas ou nas de exercícios anteriores no evento danoso. Assim, o deslinde do caso poderá ocorrer nas contas anuais, se identificados gestores arrolados, ou em processo apartado, se os atos forem imputáveis a outros responsáveis.
14.	Ante o exposto, este membro do Ministério Público de Contas sugere o retorno do processo à SecexDefesa para adoção das medidas acima cogitadas. Caso não acolhida a preliminar suscitada, manifesto-me de acordo com o encaminhamento alvitrado.”
4.	Por meio do Despacho à peça 16 o então Relator, Ministro José Múcio Monteiro, acolheu a proposta do MP/TCU e restituiu os autos para saneamento.
5.	Procedidas as medidas saneadoras o Auditor responsável propõe julgar as contas regulares e regulares com ressalva, além de:
	“c) determinar à Secretária Nacional de Segurança Pública, sucessora da Sesge nos termos da Portaria –MJ 647/2017, com fundamento no art. 18 da Lei 8.443/1992, art. 208, § 2º do Regimento Interno do TCU, que encaminhe a este Tribunal, no prazo de 60 dias, relatório circunstanciado das ações adotas com vistas a sanear os problemas a seguir identificados, com indicação, entre outras informações, dos responsáveis pelas providências, do custo das ações, da origem desses recursos e das datas das ocorrências: 
	c.1) reversão para a Senasp dos Aeróstatos com Monitoramento Persistente de Grandes Áreas (AMPGA) doados ao estado e município do Rio de Janeiro; 
	c.2) reparos necessários dos equipamentos, segundo laudo apresentado pelo fabricante em 12/2/2019;
	c.3) conclusão das tratativas para a doação dos bens aos novos interessados; 
	c.4) custeio do treinamento dos operadores da solução dos novos donatários, caso concluídas as tratativas 
	d) constituir apartado para identificação do responsável e continuidade da apuração do ato ocorrido em 2015 que deu causa a não confecção de protótipo previsto no processo de contratação dos aeróstatos, e demais falhas apontadas nesta instrução decorrentes de atos praticados no mesmo exercício, na forma do disposto no art. 45, §3º, da Resolução-TCU 259/2014, a partir da reprodução por cópia das peças 15, 22 a 53 deste processo;”
6.	O Diretor responsável dissentiu da proposta de encaminhamento, basicamente para retirar a determinação endereçada à Secretária Nacional de Segurança Pública e a constituição de apartado para identificação de responsáveis, no que foi acompanhado pelo titular da unidade técnica (peça 56) , conforme a conclusão a seguir transcrita (peça 55) :
“CONCLUSÃO
19.	A reapreciação dos autos permitiu aprofundar a análise e responder aos pontos levantados pelo Ministério Público. 
20.	Com base na análise aposta, verifico que: a compra foi fundamentada; não houve violação de obrigações assumidas pelos donatários; não houve omissão no emprego dos bens; não há débito relativo a recursos empregados em treinamento; não é possível imputar dano ao responsável por dispensar a construção e teste preliminar do protótipo; não há débito decorrente dos custos de movimentação dos bens doados para novo local; há providências em curso para dar uso aos bens.
21.	Como os aspectos apreciados não incidem sobre as presentes contas, recupero proposta anterior de julgamento da gestão, com reparo à sugestão de cientificar o Controle Interno da ausência de manifestação sobre todos os itens acordados na ata de escopo de auditoria de gestão. Conforme pontuado na peça 55, itens 31 a 34, o Controle Interno teria deixado de fazer constar do relatório de auditoria registro sobre a compatibilidade das informações contidas no relatório de gestão com aquelas constantes dos sistemas informatizados da Administração pública, conforme acordado em ata com a unidade técnica (peça 9) . Em que pese não haver registro acerca da compatibilidade, a correspondente análise foi considerada pelo Controle Interno, conforme declarado no relatório de auditoria de gestão (peça 4, p. 2) , o que concorre para o atendimento da medida consignada em ata.” 
7.	Ao se manifestar após o saneamento dos autos, o Ministério Público junto ao TCU, novamente representado pelo Procurador Sérgio Ricardo Costa Caribé, manifestou-se de acordo com o pronunciamento do diretor responsável, acrescendo determinações, conforme consta do Parecer à peça 66, integralmente transcrito no Relatório precedente.
8.	O Procurador registrou que em razão do lapso temporal decorrido desde a instrução, sua assessoria retomou contato com a Coordenação-Geral de Transparência de Controle (CGTC) , a fim de obter esclarecimentos mais atualizados.
9.	Os elementos juntados aos autos às peças 57 a 65 dão conta de que a Senasp efetuou consulta acerca da manutenção do interesse externado pela SSP/DF, pelo Gabinete de Segurança Institucional da Presidência da República e pela Secretaria de Segurança Pública do Estado da Bahia (peças 61, 62 e 64) . Em paralelo, o órgão estuda a possibilidade de realizar a doação dos balões cativos, tendo solicitado o apoio técnico de servidores da Diretoria de Gestão e Integração de Informações e da Força Nacional de Segurança Pública para composição de equipe responsável (peça 65) .
10.	Ademais, consoante registrado na ata da reunião realizada em 17/7/2019 (peça 58) , está reconhecida a necessidade de apurar os prejuízos advindos do abandono dos equipamentos, consignando que, para tanto, já foi determinada a adoção de medidas administrativas para caracterização ou elisão do dano, a fim de subsidiar a instauração de eventual tomada de contas especial.
11.	De acordo com o entendimento do Parquet especializado junto ao TCU, no presente momento não há que se falar em dano ao Erário, considerando que estão em curso medidas com o objetivo de evitar o desperdício dos recursos públicos empregados.
12.	É oportuna, portanto, a proposta do MP/TCU de acompanhar o andamento da questão, o que pode ser efetivado em processo apartado destas contas anuais. A percuciente proposta alia o reconhecimento das medidas adotadas pelo órgão, no exercício de sua autotutela administrativa, com a atribuição constitucional do TCU de zelar pela correta aplicação dos recursos públicos.
13.	No tocante ao dano oriundo dos treinamentos realizados, acolho a conclusão pela inexistência de prejuízo, tendo em vista a comprovação de que profissionais qualificados atuaram na operação dos equipamentos durante a realização dos eventos, não havendo que se falar em desperdício dos recursos empregados diante do alcance da finalidade da aplicação do dinheiro público.
14.	Por fim, no tocante à doação dos balões cativos, deve ser recomendado à Senasp que dê ampla publicidade ao fato, em homenagem ao princípio da transparência.
15.	Ante o exposto, acolho a proposta de encaminhamento apresentada pelo MP/TCU, e voto por que Tribunal adote a minuta de acórdão que ora submeto à apreciação deste colegiado.
TCU, Sala das Sessões Ministro Luciano Brandão Alves de Souza, em 10 de setembro de 2019.
RAIMUNDO CARREIRO 
Relator